臺北高等行政法院判決
　　　　　　　　　　　　　　　　　　 96年度訴字第01771號
　　　　　　　　　　　　　　　.
原　　　告　甲○
被　　　告　銓敘部
代　表　人　乙○○部長）住同.
訴訟代理人　丁○○
　　　　　　丙○○
上列當事人間因優惠存款事件，原告不服公務人員保障暨培訓委
員會中華民國96年3 月6 日96公審決字第0105號復審決定，提起
行政訴訟，本院判決如下：
　　主  文
原告之訴駁回。
訴訟費用由原告負擔。
　　事  實
一、事實概要：
    原告原為財政部臺灣省北區國稅局花蓮縣分局審核員，前經
    被告以民國（下同）93年6 月16日部退二字第0932383009號
    函核定自93年7 月16日退休生效，並附發公務人員月退休金
    證書，支領月退休金，且隨即於退休日與臺灣銀行股份有限
    公司吉安簡易型分行訂立新臺幣（下同）1,297,000 元退休
    公務人員之公保養老給付優惠存款契約，至95年7 月16日期
    滿。嗣因被告以95年1 月17日銓敘部部退一字第0952585550
    號函增訂退休公務人員公保養老給付金額優惠存款要點（以
    下簡稱公保優存要點）第3 點之1 條文，並定自95年2 月16
    日實施，迨原告上開退休公務人員之公保養老給付優惠存款
    契約期滿後，被告乃依上開規定，核計其退休所得上限為88
    % ，每月退休所得之最高金額為69,558元，扣除月退休金48
    ,315元及12分之1 年終慰問金4,455 元，其每月得領取之優
    惠存款利息為16,788元，再以優惠利率年息18% 計算，原告
    於優惠存款期滿後得辦理續存之最高金額為1,119,200 元，
    低於原告原存公保養老給付優惠存款金額1,297,000 元，遂
    以95年5 月8 日部退管二字第0952641852號書函重新核定，
    並通知原告於公保優存要點第3 點之1 施行後優惠存款期滿
    續存時，應按得續存優惠存款之最高金額1,119,200 元辦理
    （下稱原處分）。原告不服，主張原處分違反誠信原則及信
    賴保護原則云云，提起復審，亦遭決定駁回，遂提起本件行
    政訴訟。
二、兩造聲明：
（一）原告聲明：
    1.復審決定及原處分均撤銷。
    2.訴訟費用由被告負擔。
（二）被告聲明：
    1.駁回原告之訴。
    2.訴訟費用由原告負擔。
三、兩造之爭點：
（一）原告主張之理由：原告不服被告片面以原處分背信及毀約
      ，將原告公保優存金額1,297,000 元變更為1,119,200 元
      ，減少了177,800 元，然原處分以95年2 月16日修正施行
      之公保優存要點第3 點之1 規定推翻前法，追溯既往、朝
      令夕改之做法無法取信於民，使人民無法規可循。司法正
      義的最後一道牆應讓國家生存有尊嚴，還給原告公平合理
      之審判，維持原退休所訂定契約內容中的公保優存金額核
      算公保優存利息。
（二）被告主張之理由：
    1.依公保優存要點第3 點之1 規定：「支領月退休金人員之
      每月退休所得，不得超過依最後在職同等級人員現職待遇
      計算之退休所得上限百分比；…前項人員每月退休所得超
      過退休所得上限百分比者，在依公務人員退休法所支領退
      休給與不作變動之前提下，減少其養老給付得辦理優惠存
      款之金額，使不超過退休所得上限百分比。依前項退休所
      得上限百分比規定計算之養老給付優惠存款金額高於依第
      二點、第三點規定所計算養老給付之金額者，應按後者較
      低金額辦理優惠存款…第一項所稱每月退休所得、最後在
      職同等級人員現職待遇…其定義如下：（一）每月退休所
      得，指下列各目合計之金額：1.按退休生效時待遇標準計
      算之月退休金。2.公保養老給付每月優惠存款利息。3.按
      退休生效時本（年功）俸（薪）額及退休核定年資，依退
      休生效日當年度（如當年度尚未訂定，則依前一年度）軍
      公教人員年終工作獎金（慰問金）發給注意事項計算之全
      年年終慰問金十二分之一之金額。（二）最後在職同等級
      人員現職待遇，指下列各目合計之金額：1.按退休等級及
      最後在職待遇標準，依公務人員俸給法規規定計算每月實
      際支領本（年功）俸（薪）額，加計按各類人員適用之技
      術或專業加給及人數加權平均計算所得之各職等定額技術
      或專業加給。2.申請退休之公務人員就下列標準選擇對其
      較為有利者所計算之主管職務加給：（1 ）自最後在職之
      月起，往前推算三十六個月，依公務人員俸給法規規定支
      領主管職務加給之月平均數。但第一項第二款人員於該期
      間同時具有第一項第一款、第二款年資者，應按各退休所
      得上限百分比及年資比例計算合計之；該合計數不再按退
      休所得上限百分比折算。（2 ）曾依公務人員俸給法規規
      定支領主管職務加給合計三十六個月以上，其退休職等為
      委任第五職等者，加計定額二千元主管職務加給，每增加
      一職等增給五百元，最高增至簡任第十四職等定額為六千
      五百元。但支領主管職務加給合計滿十日以上未滿三十六
      個月者，按上開定額之半數加計。3.按最後在職待遇標準
      依退休生效日當年度（如當年度尚未訂定，則依前一年度
      ）軍公教人員年終工作獎金（慰問金）發給注意事項計算
      之全年年終工作獎金十二分之一之金額。…本點規定實施
      前已退休之公務人員，於本點規定實施後優惠存款期滿續
      存時，應依最後退休等級及最後服務機關核實證明最後在
      職時具有前項第二款之俸給項目；其中除技術或專業加給
      按前項第二款第一目後段之定額標準計算外，應按本點規
      定實施時待遇標準及當年度（如當年度尚未訂定，則依前
      一年度）軍公教人員年終工作獎金（慰問金）發給注意事
      項計算每月退休所得及最後在職同等級人員現職待遇。…
      前項人員每月退休所得超過依第一項計算之退休所得上限
      百分比者，減少其養老給付得辦理優惠存款之金額，使不
      超過退休所得上限百分比…。」本案原告係於93年7 月16
      日自財政部臺灣省北區國稅局花蓮縣分局退休並支領月退
      休金之公務人員，故原處分依公保優存要點第3 點之1 重
      新核算原告於優惠存款期滿後得辦理續存之最高金額，於
      法並無違誤。
    2.原告指稱改革方案違反法律不溯及既往原則一節，說明如
      下：
      (1)基於退休公務人員公保養老給付優惠存款具持續性、週
        期性質，每1 年或2 年即須由退休人員辦理續存作業，
        對於受理優惠存款之金融機構（臺灣銀行）而言，凡符
        合養老給付優惠存款條件之已退休人員與未來退休人員
        ，日後均屬優惠存款之存戶，亦將持續辦理續存作業，
        二者應屬相同事物。
      (2)復按平等原則係指國家權力對於相同之事件應為相同之
        處理，不同之事件則應為不同之處理，故除有正當合理
        之事由外，不得為差別待遇。此外，司法院大法官對平
        等原則亦有作進一步之闡述，其中司法院釋字第211 號
        解釋謂：「憲法第7 條所定之平等權，係為保障人民在
        法律上地位之實質平等，並不限制法律授權主管機關，
        斟酌具體案件事實上之差異及立法之目的，而為合理之
        不同處置。」是以，從反面推論可知，平等原則對於不
        具差異性質之案件或無其他特殊立法目的者，自應給與
        相同之處置－此觀之司法院釋字第455 號解釋意旨（對
        於同服兵役之義務役軍人與志願役軍人，二者於服役期
        間應負之忠誠義務與所服勤務既無差別，則軍人依法所
        應享有服役年資計算之權益，不宜因其役別為義務役或
        志願役而有所不同）自屬甚明。
      (3)綜上，基於相同事物應為相同處理之平等原則，若未來
        退休之人員向臺灣銀行辦理養老給付優惠存款時，必須
        適用修正後之公保優存要點規定，則已退休人員日後欲
        辦理優惠存款續存作業時，以二者既屬相同事物，自亦
        應一體適用修正後之公保優存要點規定，當屬無疑。準
        此，已退休人員亦應適用修正後之公保優存要點規定，
        僅係依平等原則所為之一體適用，並非溯及既往。
    3.原告指稱被告片面變更原告與臺灣銀行之間兩造所訂之優
      惠存款契約一節，說明如下：
      (1)依司法院釋字第485 號解釋意旨，鑑於國家資源有限，
        社會政策之立法，必須考量國家之經濟及財政狀況，依
        資源有效利用之原則，並注意與一般國民間之平等關係
        ，就福利資源為妥善之分配；給付方式及額度之規定，
        亦應力求與受益人之基本生活需求相當，不得超過達成
        立法目的所需必要限度而給予明顯過度之照顧。司法院
        釋字第542 號解釋亦重申，社會政策之立法，在目的上
        須具資源有效利用、妥善分配之正當性，在手段上須有
        助於目的之達成且屬客觀上所必要，亦即須考量手段與
        目的達成間之有效性及合比例性。
      (2)由於優惠存款制度實施迄今30餘年以來，一則因國家經
        濟發展、社會環境多所丕變，各項人事制度亦有大幅度
        之變革，致公務人員之退休所得已隨待遇之調薪而大幅
        提昇，因而使目前部分具有退撫新、舊制年資之公務人
        員，其退休所得甚至有超過現職同等級人員薪資之不合
        理現象，形成過度照顧之情形；二則因國內金融市場低
        利率之趨勢，造成政府負擔之優惠存款差額利息相對提
        昇，以及公務人員待遇逐年調高及退休人數增加等因素
        ，導致政府每年負擔之優惠存款差額利息更顯沉重，所
        負擔之總金額占國家整體資源之比重亦逐年增加，甚至
        有排擠其他給付行政措施預算（如各項社會福利支出）
        之可能性，致若不及時進行制度改革，將可能產生當代
        人經濟上之利益建築於後代人之預支與侵占基礎上，造
        成代際間權益關係失衡，有違反社會正義等問題。換言
        之，公務人員公保養老給付優惠存款如仍依原公保優存
        要點規定繼續實施，除與訂定當初之目的不符外，亦造
        成政府財政之嚴重負擔，對於國家資源之分配與運用亦
        有重大影響。
      (3)被告依前述司法院釋字之意旨，就國家之經濟及財政狀
        況，以及資源有效利用原則，並注意公務人員與一般國
        民間之平等關係，進行改革方案之研議，並配合修正公
        保優存要點規定，僅對於退休所得超過其最後在職待遇
        一定比例之人員，始限制其優存額度；至於未超過該比
        例者，則仍得依原儲存額度辦理優惠存款。上開處理方
        式，除可達到照護退休人員之基本生活需求，符合公保
        優存要點訂定之目的外，並可同時減輕國家財政負擔、
        促使社會福利資源有效運用，且有效降低退休公務人員
        與一般人民退休所得間之差距。
      (4)綜上，國家對公務人員雖有給與俸給及退休金等保障其
        生活之義務，然依前述司法院釋字第485 號解釋關於「
        國家資源有限，應依資源有效利用之原則，不應有過度
        照顧」之意旨，政府對於公務人員之生活照護自應有適
        度之限制，尚不得有逾越現職同等級人員在職所得，以
        及與一般國民生活照護顯失衡平之情形。是以本次改革
        方案既符合前述司法院釋字之意旨，自屬正當、合理，
        且為社會公平正義之體現；又改革方案對於95年2 月16
        日改革方案實施前之已退休人員，係俟其原優存契約期
        滿後之續約時，始規範須依公保優存要點第3 點之1規
        定所核算其公保養老給付得辦理優惠存款之最高金額辦
        理續存，並非如原告所稱片面更改契約內容。
   理  由
一、原告主張：被告片面以原處分背信及毀約，將原告公保優存
    金額1,297,000 元變更為1,119,200 元，減少了177,800 元
    ，有違追溯既往原則，其朝令夕改之做法無法取信於民，使
    人民無法規可循。被告則以：基於相同事物應為相同處理之
    平等原則，若未來退休之人員向臺灣銀行辦理養老給付優惠
    存款時，必須適用修正後之公保優存要點規定，則已退休人
    員日後欲辦理優惠存款續存作業時，以二者既屬相同事物，
    自亦應一體適用修正後之公保優存要點規定，當屬無疑。準
    此，已退休人員亦應適用修正後之公保優存要點規定，僅係
    依平等原則所為之一體適用，並非溯及既往。國家對公務人
    員雖有給與俸給及退休金等保障其生活之義務，然依前述司
    法院釋字第485 號解釋關於「國家資源有限，應依資源有效
    利用之原則，不應有過度照顧」之意旨，政府對於公務人員
    之生活照護自應有適度之限制，尚不得有逾越現職同等級人
    員在職所得，以及與一般國民生活照護顯失衡平之情形。是
    以本次改革方案既符合前述司法院釋字之意旨，自屬正當、
    合理，且為社會公平正義之體現；又改革方案對於95年2 月
    16日改革方案實施前之已退休人員，係俟其原優存契約期滿
    後之續約時，始規範須依公保優存要點第3 點之1 規定所核
    算其公保養老給付得辦理優惠存款之最高金額辦理續存，並
    非如原告所稱片面更改契約內容等語，資為抗辯。
二、上開事實概要欄所述之事實，除後列之爭點事項外，其餘為
    兩造所不爭執，並有原處分書、依退休公務人員公保養老給
    付金額優惠存款要點第3 點之1 規定養老給付得辦理優惠存
    款金額計算單、公務人員月退休金證書、被告93年6 月16日
    部退二字第0932383009號函、公務人員退休證、分類職位公
    務人員任用審查表及保證書、公務人員履歷表、公務人員任
    用審查書、公務人員任用審查表、公務人員動態登記表、被
    告82年5 月20日82臺華甄一字第0856361 號函、82年7 月7
    日82臺華甄字第0875789 號函、85年5 月13日85臺中甄一字
    第1303357 號函、公務人員退休金及其他現金給與補償金計
    算單、公務人員退休事實表、聯合勤務總司令部人事署89年
    5 月17日89寰禱字第1926號函、財政部臺灣省北區國稅局花
    蓮縣分局在職證明書、退休公務人員林國棟等3 人最後在職
    同等級人員現職待遇（依95年度待遇標準）計算表、合理所
    得計算單等件分別附原處分卷、復審卷及本院卷可稽，為可
    確認之事實。
三、歸納兩造之上述主張，本件爭執之重點厥為：被告於原告之
    優惠存款期滿後重新核算其公保養老給付優惠存款金額，有
    無違誤？原處分是否違反不溯及既往原則？茲分述如下：
（一）按公保優存要點第1 點規定：「退休公務人員公保養老給
      付金額辦理優惠存款，依本要點行之。」同要點第2 點規
      定：「依本要點辦理優惠存款，須合於下列各款條件：（
      一）依公務人員退休法辦理退休。（二）最後在職之機關
      係適用行政院訂定之全國軍公教員工待遇支給要點之公務
      人員俸額標準表支薪。（三）依中華民國八十四年七月一
      日公務人員退休法修正施行前之公務人員保險年資，所核
      發之養老給付。」同要點第3 點之1 規定：「（第1 項）
      支領月退休金人員之每月退休所得，不得超過依最後在職
      同等級人員現職待遇計算之退休所得上限百分比；退休所
      得上限百分比計算如下：（一）核定退休年資二十五年以
      下者，以百分之八十五為上限；核定退休年資超過二十五
      年者，每增一年，上限增加百分之一，最高增至百分之九
      十五。滿六個月以上未滿一年之畸零年資，以一年計。（
      二）最後在職經銓敘審定簡任第十二職等或相當職等以上
      ，並依公務人員俸給法規規定支領主管職務加給之人員，
      核定退休年資二十五年以下者，以百分之七十五為上限；
      核定退休年資超過二十五年者，每增一年，上限增加百分
      之零點五，最高增至百分之八十。滿六個月以上未滿一年
      之畸零年資，以一年計。但選擇依第六項第二款第二目第
      二子目計算主管職務加給者，應依前款規定，計算退休所
      得上限百分比。（第2 項）前項人員每月退休所得超過退
      休所得上限百分比者，在依公務人員退休法所支領退休給
      與不作變動之前提下，減少其養老給付得辦理優惠存款之
      金額，使不超過退休所得上限百分比。（第3 項）依前項
      退休所得上限百分比規定計算之養老給付優惠存款金額高
      於依第二點、第三點規定所計算養老給付之金額者，應按
      後者較低金額辦理優惠存款。（第4 項）兼領月退休金之
      退休公務人員，其依第二點、第三點規定計算之金額，乘
      以依兼領一次退休金比例所得之養老給付，仍得辦理優惠
      存款。其兼領月退休金比例計算之養老給付，依前三項規
      定之退休所得上限百分比，再按兼領月退休金比例折算後
      之金額，亦得辦理優惠存款。（第5 項）第一項第二款之
      簡任第十二職等及第十三職等主管人員依本點規定計算之
      每月實際得領退休所得低於具有中華民國八十四年七月一
      日公務人員退休法修正施行前、後核定年資及其他條件相
      同之簡任第十一職等人員者，其差額得調整養老給付優惠
      存款金額所增之每月利息以補足之。（第6 項）第一項所
      稱每月退休所得、最後在職同等級人員現職待遇、簡任第
      十二職等或相當職等以上，其定義如下：（一）每月退休
      所得，指下列各目合計之金額：1.按退休生效時待遇標準
      計算之月退休金。2.公保養老給付每月優惠存款利息。3.
      按退休生效時本（年功）俸（薪）額及退休核定年資，依
      退休生效日當年度（如當年度尚未訂定，則依前一年度）
      軍公教人員年終工作獎金（慰問金）發給注意事項計算之
      全年年終慰問金十二分之一之金額。（二）最後在職同等
      級人員現職待遇，指下列各目合計之金額：1.按退休等級
      及最後在職待遇標準，依公務人員俸給法規規定計算每月
      實際支領本（年功）俸（薪）額，加計按各類人員適用之
      技術或專業加給及人數加權平均計算所得之各職等定額技
      術或專業加給。2.申請退休之公務人員就下列標準選擇對
      其較為有利者所計算之主管職務加給：（1 ）自最後在職
      之月起，往前推算三十六個月，依公務人員俸給法規規定
      支領主管職務加給之月平均數。但第一項第二款人員於該
      期間同時具有第一項第一款、第二款年資者，應按各退休
      所得上限百分比及年資比例計算合計之；該合計數不再按
      退休所得上限百分比折算。（2 ）曾依公務人員俸給法規
      規定支領主管職務加給合計三十六個月以上，其退休職等
      為委任第五職等者，加計定額二千元主管職務加給，每增
      加一職等增給五百元，最高增至簡任第十四職等定額為六
      千五百元。但支領主管職務加給合計滿十日以上未滿三十
      六個月者，按上開定額之半數加計。3.按最後在職待遇標
      準依退休生效日當年度（如當年度尚未訂定，則依前一年
      度）軍公教人員年終工作獎金（慰問金）發給注意事項計
      算之全年年終工作獎金十二分之一之金額。（三）簡任第
      十二職等或相當職等以上，指依公務人員任用法律銓敘審
      定為簡任（派）第十二職等、警監二階、簡任第十二職等
      關務（技術）監或師（一）級本俸九級以上。（第7 項）
      本點規定實施前已退休之公務人員，於本點規定實施後優
      惠存款期滿續存時，應依最後退休等級及最後服務機關核
      實證明最後在職時具有前項第二款之俸給項目；其中除技
      術或專業加給按前項第二款第一目後段之定額標準計算外
      ，應按本點規定實施時待遇標準及當年度（如當年度尚未
      訂定，則依前一年度）軍公教人員年終工作獎金（慰問金
      ）發給注意事項計算每月退休所得及最後在職同等級人員
      現職待遇。但已退休之公務人員認為以本點規定實施時待
      遇標準依前項第二款第二目計算主管職務加給較為有利，
      且可提出證明並經最後服務機關切實審核者，得以該較為
      有利標準計算之。（第8 項）前項人員每月退休所得超過
      依第一項計算之退休所得上限百分比者，減少其養老給付
      得辦理優惠存款之金額，使不超過退休所得上限百分比；
      兼領月退休金者，並依第四項規定計算之。但原儲存之金
      額較低者，以原儲存之金額為限。（第9 項）本點規定實
      施前及實施後退休之公務人員，已依前八項規定核定之得
      辦理優惠存款之養老給付金額，不再變動。」。
（二）次按，退休公務人員退休金優惠存款制度之建立，係立法
      院法制委員會於48年7 月15日審議公務人員退休法修正草
      案時，基於早期公務人員每月待遇所得微薄，且其支領之
      一次退休金係以其最後在職之月俸額及本人實物代金為基
      數之內涵，造成退休實質所得偏低，為照顧退休人員生活
      ，乃決議由銓敘部邀請有關機關研商。銓敘部爰與財政部
      於49年11月2 日會銜訂定發布「退休公務人員退休金優惠
      存款辦法」（按：現已修正為「退休公務人員一次退休金
      優惠存款辦法」）；而退休公務人員公保養老給付優惠存
      款制度，亦係基於上述因素及軍保退伍給付已得辦理優惠
      存款之考量，由銓敘部於63年12月17日訂定「退休公務人
      員公保養老給付金額優惠存款要點」，另行政院64年2 月
      3 日以臺64財字第989 號令訂定發布本件學校退休教職員
      公保養老給付金額優惠存款要點全文6 點後開辦。上開優
      惠存款要點所訂之早期優惠存款利率係以兩年期銀行定存
      利率的1.5 倍作為計算優惠利息的浮動標準，以維護早期
      退休公務人員的經濟安全，但由於後來銀行利率不斷的攀
      升，甚至一度高達12% ，若再以1.5 倍計算，已經是18%
      。政府為避免銀行利率不斷上揚造成國庫的沈重負擔，遂
      將1.5 倍浮動利率調整為固定18% ，以補充退休所得之不
      足。又「何種事項應以法律直接規範或委由命令予以規定
      ，與所謂規範密度有關，應視規範對象、內容或法益本身
      及其所受限制之輕重而容許合理之差異：諸如剝奪人民生
      命或限制人民身體自由者，必須遵守罪刑法定主義，以制
      定法律之方式為之；涉及人民其他自由權利之限制者，亦
      應由法律加以規定，如以法律授權主管機關發布命令為補
      充規定時，其授權應符合具體明確之原則；若僅屬與執行
      法律之細節性、技術性次要事項，則得由主管機關發布命
      令為必要之規範，雖因而對人民產生不便或輕微影響，尚
      非憲法所不許。又關於給付行政措施，其受法律規範之密
      度，自較限制人民權益者寬鬆，倘涉及公共利益之重大事
      項者，應有法律或法律授權之命令為依據之必要，乃屬當
      然。」司法院釋字第443 號解釋理由可資參照；依層級化
      法律保留原則體系，就關於給付行政措施，應屬低密度法
      律保留，是以給付行政措施應對何一群體、何種事項為給
      付，給付之種類，項目為何，應由行政機關基於其行政之
      積極性、公益性，酌量當時之社會經濟狀況，財政收支情
      形，除非涉及公共利益之重大事項，應有法律或法律授權
      之命令為依據之必要外，自應有行政機關整體性考量之自
      由形成空間。優惠存款制度之形成及沿革已如前述，實乃
      一項政策性之補助措施，於審酌政府財力負擔及各類公務
      人員待遇類型等因素，考量整體公益衡平原則，並兼顧退
      休公務人員之實質權益保障，在政府補助性支出之資源有
      限情況下，主管機關自得本其權責就適用之對象與範圍，
      為必要及限定性之分配，以期有限之資源發揮最大之效益
      。被告早期為照顧現職所得及退休所得偏低之公務人員，
      在會商財政部等有關機關同意後，訂定發布公保優存要點
      ，此係屬給付行政措施，且僅適用於特定族群，依上說明
      ，其受法律規範之密度，應較限制人民權益者寬鬆，故無
      以法律或法律授權之命令為依據之必要。惟經十餘年後，
      被告考慮社會經濟狀況、財政收支情形與整體公益衡平原
      則，審酌得適用之對象、範圍及辦理優惠存款之額度，依
      權限修正該要點，以符合正當性與公平性，自無違反法律
      保留原則。
（三）另按，所謂行政處分，係指行政機關就公法上具體事件所
      為之決定或其他公權力措施而對外直接發生法律效果之單
      方行政行為，行政程序法第92條第1 項、訴願法第3 條第
      1 項定有明文。經查，本件原告原為財政部臺灣省北區國
      稅局花蓮縣分局審核員退休之公務人員，前經被告核准自
      93年7 月16日退休，並將所領取之退休金1,297,000 元存
      入臺灣銀行，嗣因公保優存要點第3 點之1 修訂，被告乃
      按95年度待遇標準，核計其退休所得上限為88% ，每月退
      休所得之最高金額為69,558元，扣除月退休金48,315 元
      及12分之1 年終慰問金4,455 元，其每月得領取之優惠存
      款利息為16,788元，再以優惠利率年息18% 計算，原告於
      優惠存款期滿後得辦理續存之最高金額為1,119,200 元，
      低於原告原存公保養老給付優惠存款金額1,297,000 元，
      遂以原處分函重新核定，並通知原告於公保優存要點第3
      點之1 施行後優惠存款期滿續存時，應按得續存優惠存款
      之最高金額990,067 元辦理，依此核定通知，原告及辦理
      原告優惠存款之臺灣銀行均受其拘束，僅得依此公函所核
      定1,119,200 元辦理優惠存款給予利息。是此公函顯係行
      政機關就公法具體事件所為之決定，對外直接發生法律效
      果之單方行政行為，自屬行政處分。而本件被告所為有關
      原告公保養老給付得辦理優惠存款最高金額之核定，係依
      據上開公保優存要點第3 點之1 之各項規定辦理，且經換
      算後並未超過依最後在職同薪級人員現職待遇計算之退休
      所得上限百分比，故被告所為之原處分，並無不合。
（四）復按，「信賴保護原則攸關憲法上人民權利之保障，公權
      力行使涉及人民信賴利益而有保護之必要者，不限於授益
      行政處分之撤銷或廢止（行政程序法第119 條、第120 條
      及第126 條參照），即行政法規之廢止或變更亦有其適用
      。行政法規公布施行後，制定或發布法規之機關依法定程
      序予以修改或廢止時，應兼顧規範對象信賴利益之保護。
      除法規預先定有施行期間或因情事變遷而停止適用，不生
      信賴保護問題外，其因公益之必要廢止法規或修改內容致
      人民客觀上具體表現其因信賴而生之實體法上利益受損害
      ，應採取合理之補救措施，或訂定過渡期間之條款，俾減
      輕損害，方符憲法保障人民權利之意旨。至經廢止或變更
      之法規有重大明顯違反上位規範情形，或法規（如解釋性
      、裁量性之行政規則）係因主張權益受害者以不正當方法
      或提供不正確資料而發布者，其信賴即不值得保護；又純
      屬願望、期待而未有表現其已生信賴之事實者，則欠缺信
      賴要件，不在保護範圍。…」司法院釋字第525 號解釋甚
      明。因此，行政法規之廢止或變更，亦有信賴保護原則之
      適用，亦即法規之廢止變更應兼顧規範對象信賴利益之保
      護。又行政法上信賴保護原則之適用，須具備下列所述要
      件，始足當之：1.須有信賴基礎：即須有一個足以引起當
      事人信賴之國家行為（含行政機關之行政處分或其他行為
      ）；2.信賴表現：即當事人因信賴該國家行為而展開具體
      的信賴行為（包括運用財產及其他處理行為），且信賴行
      為與信賴基礎間須有因果關係，即如嗣後該國家行為有變
      更或修正，將使當事人遭受不能預見之損失；3.信賴值得
      保護：即當事人之信賴，必須值得保護。如當事人有以詐
      欺、脅迫或賄賂方法，獲得國家行為；對重要事項提供不
      正確資料或為不完全陳述，致使行政機關依該資料或陳述
      而為行為；明知行政機關之行為違法或因重大過失而不知
      等情形者，則其信賴不值得保護。本件原告固然主張被告
      片面以原處分背信及毀約，將原告公保優存金額1,297,00
      0 元變更為1,119,200 元，減少了177,800 元，其朝令夕
      改之做法無法取信於民，使人民無法規可循云云。然按，
      司法院釋字280 號解釋揭櫫「…優惠存款每月所生利息，
      如不能維持退休人員之基本生活（例如低於編制內委任一
      職等一級公務員月俸額），其優惠存款自不應一律停止…
      」準此，在保障一定生活條件之前提下，優惠存款應可取
      消或減少金額。司法院釋字第485 號解釋亦指明「鑒於國
      家資源有限，有關社會政策之立法，必須考量國家之經濟
      及財政狀況…亦應力求與受益人之基本生活需求相當，不
      得超過達成目的所需必要限度…」從而可知社會福利措施
      （即使是經「立法」之法律保留），也以「（維持）基本
      生活相當（所需）為限」。又任何法規皆非永久不能改變
      ，法規未來可能修改或廢止，受規範者並非毫無預見。就
      本件優惠存款之歷史沿革而言，早期優惠存款利率係以兩
      年期銀行定存利率的1.5 倍作為計算優惠利息的浮動標準
      ，以維護早期退休公務人員的經濟安全，但由於後來銀行
      利率不斷的攀升，甚至一度高達12% ，若再以1.5 倍計算
      ，已經是18% ，政府為避免銀行利率不斷上揚造成國庫的
      沈重負擔，遂將1.5 倍浮動利率調整為固定18 %。優惠利
      息既係由原來的浮動標準改為固定利率，則事後因時空因
      素之變遷，再從固定利率調回浮動標準，甚或是為減輕國
      家財政負擔而予以減少，亦非不可能。況且，原告與臺灣
      銀行間亦是每2 年或1 年簽定1 次優惠存款契約，原告當
      能預見其有一定程度之不確定性。再者，公務人員退休，
      有因強制退休者，有因自願退休者，原因各有不同，且退
      休之動機又因人而異，其中領取退休金則僅是退休人員因
      退休原因所當然產生之附隨利益，絕非爾等退休之目的。
      因此，原告於退休之初縱有開始規劃其生活或財產並付諸
      實施，係因退休日屆至所為之運用財產及其他處理之行為
      ，與退休金（含優惠存款）之多寡並無因果關係，故非屬
      「信賴表現」之行為，充其量僅係「純屬願望、期待」。
      準此分析，本件未有表現其已生信賴之事實，核與信賴保
      護原則之適用要件未合。原告訴稱被告片面以原處分背信
      及毀約云云，容屬誤會，委非可採。
（五）又依公保優存要點第5 點規定：「本要點未規定事項，依
      退休公務人員一次退休金優惠存款辦法之規定辦理。」及
      退休公務人員一次退休金優惠存款辦法第3 條規定：「退
      休金之儲存，除期滿得續存外，其期限定為一年及二年兩
      種…。」公保養老給付金額之優惠存款係訂有期限。而95
      年1 月17日修訂公保優存要點第3 點之1 有關減少公保養
      老給付得辦理優惠存款金額之規定，係自同年2 月16日生
      效施行，對於該要點修正生效前，已領取之優惠存款利息
      並無追繳，對於尚未屆滿契約期限之優惠存款，亦不受新
      修正規定之限制，僅於契約期滿辦理續存時，始適用新修
      正之規定。申言之，新規定係直接適用於規定變更生效後
      發生之事實，並未溯及於該要點變更生效日之前而為適用
      ，僅往後生效一體適用，自無悖於法律不溯及既往之原則
      。
（六）再按，情事變更原則係對於當事人於發生法律關係後，為
      其基礎環境之情事，在法律關係終結前，因不可歸責於當
      事人之事由，致發生當初所無法預料之變更，如仍貫徹原
      定之法律效力，則顯失公平、違背誠信原則或於公益有重
      大影響者，即應認當事人間之法律關係得為適當之調整。
      司法院釋字第475 號解釋亦肯認基於情事變更原則，得突
      破信賴保護原則之適用。另司法院釋字第485 號解釋亦指
      明：「鑒於國家資源有限，有關社會政策之立法，必須考
      量國家之經濟及財政狀況…亦應力求與受益人之基本生活
      需求相當，不得超過達成目的所需之必要程度…」且任何
      法規皆非永久不變，受規範者亦非毫無預見其有修改或廢
      止之可能性。矧且，依上開公保優存要點第5 點及退休公
      務人員一次退休金優惠存款辦法第3 條規定，更見公保養
      老給付金額之優惠存款仍保有修改與廢止之彈性。因此，
      被告基於社會經濟狀況、財政收支情形與整體公益衡平原
      則，審酌得適用之對象、範圍及辦理優惠存款之額度，依
      權限修正該要點，乃屬因情事變更所不得不然之作為，符
      合情事變更原則。
四、綜上所述，本件被告因政府基於考量財政狀況、負擔能力，
    及社會環境之變遷與分配之公平，修正公保優存要點，以原
    處分適用修正後之公保優存要點第3 點之1 規定，核定原告
    得續存優惠存款之最高額度，並無違誤，復審決定予以維持
    ，亦無不合，原告徒執前詞，訴請撤銷，為無理由，應予駁
    回。
五、兩造其餘陳述於判決結果不生影響，無庸一一論列，併予敘
    明。
據上論結，本件原告之訴為無理由，爰依行政訴訟法第98條第1
項前段，判決如主文。
中　　華　　民　　國　　96　　年　  12　　月　 31  　 日
                  第 一 庭 審 判 長 法  官　王立杰
                                    法  官　周玫芳
                                    法  官　劉錫賢
上為正本係照原本作成。
如不服本判決，應於送達後20日內向本院提出上訴狀並表明上訴
理由，如於本判決宣示後送達前提起上訴者，應於判決送達後20
日內補提上訴理由書(須按他造人數附繕本)。
中　　華　　民　　國　　96　　年　  12　　月　 31  　 日
                                    書記官  林佳蘋
